【裁判字號】    95,裁,1416
【裁判日期】    950629
【裁判案由】    發還日產
【裁判全文】
最  高  行  政  法  院  裁  定
                                     95年度裁字第01416號
抗  告  人  甲○○
上列抗告人因與相對人台灣糖業股份有限公司間發還日產事件，
對於中華民國94年8月31日臺北高等行政法院93年度訴字第531
號裁定提起抗告，本院裁定如下：
    主  文
抗告駁回。
抗告訴訟費用由抗告人負擔。
    理  由
一、按抗告法院認抗告為不合法或無理由者，應為駁回抗告之裁
    定。
二、本件抗告人原審起訴意旨略以：中央政府依收復區敵偽產業
    處理辦法第4條第3項之規定，將日本在臺之鹽水港、臺南、
    斗六、臺灣等製糖株式會社資產接收，抗告人祖父王雪農係
    中華民國臺灣人，並非日本人，惟其所有糖業資產雖非偽產
    ，仍為政府依偽產而接收，強佔使用。按政府接收王雪農糖
    業資產，其與抗告人間之法律關係為公法上之法律關係，而
    所有人即抗告人就已登記不動產即系爭糖業資產之回復請求
    權與除去妨害請求權，並無消滅時效之適用，且政府接收迄
    今仍作為糖業使用，佔用土地已逾58年，均未賠償，抗告人
    申請發還系爭糖業資產及賠償損害，惟經相對人函復，以此
    核屬私權事項之爭議，抗告人倘有爭執，應循民事訴訟程序
    請求救濟。抗告人不服，提起訴願，為訴願決定機關決定訴
    願不受理，抗告人乃提起行政訴訟，訴請撤銷訴願決定及原
    處分，並請求相對人應將坐落臺南縣鹽水鎮○○段43、108
    地號土地之所有權全部移轉登記給抗告人，以及賠償抗告人
    損害新臺幣3,300萬元云云，經原審以日據時期糖業資產（
    包含土地房屋）係由政府依法接管再移轉予相對人，列為相
    對人之資產，相對人取得糖業資產行為為一私法行為，而相
    對人為經濟部所屬國營事業，核其組織性質為私法人，並非
    訴願法及行政訴訟法中所規定之中央或地方機關，是相對人
    92年9月1日資字第0921409059號函及92年9月30日資地字第
    09214509070號函所為之答覆，尚非行政處分，且核屬私權
    事項之爭執等情，駁回抗告人之訴在案。
三、本件抗告意旨略謂：依司法院大法官釋字第305號解釋意旨
    ，相對人公司組織中，官股佔98%，且自民國35年成立至今
    ，其服務人員均由國家指派任用，並定有官等代表其執行職
    務，其當然為公法人。又政府「接收」乃公法上法律效果之
    單方行政行為，故「接收承受」乃政策上之行政處分，並非
    權利，而人民依法取得所有權乃權利，自得享有請求權，惟
    相對人確認代表政府接收及概括承受王雪農固有糖業資產事
    實，此係行政主體基於職權就具體事件所為公法上法律行為
    ，自符行政處分要件，亦屬公法上之爭議，自得依法提起行
    政訴訟，故本件係政府（等於相對人）於公法上行政處分之
    瑕疵，所衍生「公法上不當得利」，自應循公法上行政爭訟
    程序解決云云。經查相對人雖係經濟部所屬國營事業，核其
    組織性質為私法人，非抗告人所指之公法人，且日據時期糖
    業資產（包含土地房屋）係由政府依法接管再移轉予相對人
    ，列為相對人之資產，並非由相對人直接接管糖業資產，相
    對人取得糖業資產行為為一私法行為，非如抗告人主張本件
    確係相對人代表政府接收及概括承受王雪農固有糖業資產，
    為政策上之行政處分云云，是原審以相對人92年9月1日資字
    第0921409059號函及92年9月30日資地字第09214509070號函
    所為之答覆，依上開說明，核屬私權事項之爭執，裁定駁回
    抗告人之訴，經核並無不合，其抗告難認有理由，應予駁回
    。
四、依行政訴訟法第104條、民事訴訟法第95條、第78條，裁定
    如主文。
中    華    民    國    95    年    6     月    29    日
                  第四庭審判長法  官  黃  璽  君
                              法  官  鄭  小  康
                              法  官  廖  宏  明
                              法  官  楊  惠  欽
                              法  官  林  樹  埔
以  上  正  本  證  明  與  原  本  無  異
中    華    民    國    95    年    6     月    30    日
                              書記官  吳  玫  瑩


司法院資訊處製作；財團法人民間司法改革基金會備份。
